【裁判字號】    96,易,1725
【裁判日期】    970930
【裁判案由】    侵占
【裁判全文】
臺灣士林地方法院刑事判決              96年度易字第1725號
公  訴  人  臺灣士林地方法院檢察署檢察官
被      告  甲○○
上列被告因侵占案件，經檢察官提起公訴（96年度調偵字第49號
），本院判決如下：
    主  文
甲○○連續意圖為自己不法之所有，而侵占自己持有他人之物，
處有期徒刑捌月，減為有期徒刑肆月，如易科罰金，以銀元佰
元即新臺幣玖佰元折算壹日。
    事  實
一、甲○○因受恩德威有限公司（下稱恩德威公司）負責人乙○
    ○委託，於如附表各編號所示之時間，在恩德威公司設於臺
    北市大同區○○○路○ 段9 巷17號1 樓之辦公室內，由乙○
    ○交付如附表各編號所示之支票予甲○○，供甲○○代為持
    之對外借款。詎甲○○因本身需款孔急，竟基於意圖為自己
    不法所有之概括犯意，連續將以附表編號1 、2 所示之支票
    向金城融資公司所借得之新臺幣（下同）255,000 元、以附
    表編號3 所示之支票向中華融資公司所借得之255,000 元及
    以附表編號4 所示之支票向其友人王棋南借得之227,500 元
    等款項，變異持有為所有，將上開共737,500 元之款項侵占
    入己，未交予乙○○。嗣金城融資公司及中華融資公司之人
    員因支票屆期提示均未兌現，於95年3 月11日向乙○○催討
    借款時，始悉上情。
二、案經恩德威公司訴由臺灣士林地方法院檢察署檢察官偵查後
    起訴。
    理  由
一、按被告以外之人於審判外之言詞或書面陳述，除法律有規定
    者外，不得作為證據；又被告以外之人於審判外之陳述，雖
    不符合同法第159 條之1 至第159 條之4 之規定，但經當事
    人於審判程式同意作為證據，法院審酌該言詞陳述或書面陳
    述作成時之情況，認為適當者，亦得為證據。當事人、代理
    人或辯護人於法院調查證據時，知有第159 條第1 項不得為
    證據之情形，而未於言詞辯論終結前聲明異議者，視為有前
    項之同意，刑事訴訟法第159 條第1 項及第159 條之5 分別
    定有明文。經查，本判決下列所引用之被告以外之人於審判
    外之陳述，雖均屬傳聞證據，惟當事人於本院審判期日中表
    示同意作為證據方法而不予爭執，且迄至言詞辯論終結前亦
    未再聲明異議，本院審酌上開證據資料製作時之情況，尚無
    違法不當及證明力明顯過低之瑕疵，亦認為以之作為證據應
    屬適當，故揆諸前開規定，爰逕依刑事訴訟法第159 條之5
    規定，認前揭證據資料均有證據能力。
二、訊據被告甲○○固坦承曾受恩德威公司負責人乙○○之委託
    ，持附表各編號所示之支票向金城融資公司、中華融資公司
    及王棋南借款，並均已借得款項之事實，然矢口否認有何侵
    占犯行，並辯稱：伊與乙○○曾約定，由乙○○出具支票、
    伊出具本票向外借款，所借得之款項一人一半，且伊均有將
    借得之一半款項交予乙○○，伊沒有侵占云云。經查：
  (一)被告甲○○於上開時、地，因受恩德威公司負責人乙○○之
    委託，而持以恩德威公司為發票人之如附表各編號所示之支
    票對外借款，並已向金城融資公司及中華融資公司各借得25
    5,000 元，另向其友人王棋南借得227,500 元；嗣因支票屆
    期提示均未兌現，而由金城融資公司及中華融資公司之人員
    ，持票向乙○○催討等情，業經被告於偵查及本院審理時自
    承無誤（分見偵卷第18至19頁、第23頁及本院卷第16、76頁
    ），且核與證人即告訴人代表人乙○○於警詢、偵查及本院
    審理時就交付支票等情所證述之情節大致相符（見偵卷第6
    至7 頁、第23至25頁及本院卷第65頁），並經證人王棋南於
    其指述被告詐欺案件中陳述明確（見基檢偵2766卷96年5 月
    31日訊問筆錄），此外，復附表各編號所示之支票影本、退
    票理由單及金城融資公司、中華融資公司之名片等各1 份在
    卷可查（分見他卷第4 至5 頁、調偵卷第12至13頁及基檢偵
    卷告訴狀），足認被告確有代證人乙○○持附表各編號所示
    之支票對外借款，嗣該支票因屆期均未兌現而遭退票等事實
    ，因可認定。
  (二)再者，證人乙○○將如附表所示之支票交由被告對外借款時
    ，並未與被告約定所借得款項一人一半，及被告未將所借得
    款項交予證人乙○○等情，業經證人乙○○迭於警詢、偵查
    ，復至本院審理時均能證述明確且前後一致（見他卷第12頁
    下方、偵卷第6 至7 頁、第23至24頁、調偵卷第4 至5 頁、
    第16頁及本院卷第48至50頁、第66頁、第68頁）。參以被告
    於偵查中接受檢察官訊問時亦曾稱：該5 張支票係向被告借
    的，與告訴人借票無給付對價等語（見偵卷第18至19頁），
    而並未言及與證人乙○○間何約定或曾交付所借得之款項予
    證人乙○○之情。又證人乙○○除上開支票外，亦曾另開立
    多張支票委由被告持之對外借款，但被告均未借得款項等情
    ，業經被告自承無誤（見偵卷第18頁下方），且經證人乙○
    ○於偵查中及本院審理時證述無訛（分見偵卷第6 頁及本院
    卷第44至45頁），顯見證人乙○○於當時應已財物窘迫，焉
    有可能再與被告達成共分借款之情？
  (三)另參證人乙○○於本院審理時曾證稱：附表編號1 、2 之支
    票（即票號WB 0000000號及票號WB0000000 號）係於95年1
    月15日所開立，附表編號3 之支票（即票號WB0000000 號）
    為95年1 月20日開立等情明確（見本院卷第65頁中段）；另
    上開3 張支票之提示日分別為：票號WB0000000 號為95年2
    月22日、票號WB 0000000號為95年2 月17日、票號WB000000
    0 號為95年2 月13日等情，此有第一商業銀行96年8 月7 日
    一大同字第90074 號函文1 紙及所附之退票理由單等在卷可
    憑（見調偵卷第10至13頁），對照上開支票之開立日期及提
    示日期，其間各僅相差約1 個月，若證人乙○○確曾收受自
    被告處所借得之款項，並已知悉被告係向融資公司借款，以
    其當時財務窘迫之情，當能慮及若未能按期給付利息，恐因
    遭追討全數借款金額，致其財務更陷嚴重困境，而應能按月
    清償借款利息。然上開支票均在交付予被告借款後約1 月餘
    即遭提示請求付款，顯見證人乙○○所證述之不知悉被告曾
    以上開支票借得款項之情，應屬可信。
  (四)雖被告仍以前開情詞置辯，惟查：
  (1)被告關於是否曾與證人乙○○協議共同借款及是否曾交付借
    款予證人乙○○等節，於95年12月20日檢察官訊問時先稱：
    是向證人乙○○借票等語（見偵卷第18至19頁）、復於96年
    1 月9 日偵訊時改稱：有開立自己名義本票、有將借回來的
    錢一半交予證人乙○○等情（見偵卷第23至24頁），再於其
    遭證人王棋南指述詐欺案件中，於96年6 月21日檢察官訊問
    時再稱；「因為我沒有票，所以向乙○○借支票，支票是乙
    ○○交予我的」等語（見基檢偵卷96年6 月21日訊問筆錄第
    2 頁）。是其所辯已有前後陳述不一之情，究何者可信，即
    有疑義。
  (2)被告雖稱曾與證人乙○○約定，由其開立本票、證人乙○○
    出具支票共同對外借款云云，惟證人乙○○之上開支票於交
    付予被告後約1 個月餘均陸續遭提示請求付款等節，業已論
    述如前，若被告確曾開立本票與證人乙○○共同借款，當可
    能於未給付利息或本金之時，遭該融資公司持之對被告申請
    本票強制執行，然被告於偵查中亦自承：未被強制執行等情
    （見偵卷第24頁上方），參以證人即被告持附表編號4 所示
    支票借款之王棋南於另案控告被告詐欺案中亦證稱：被告是
    拿25萬之支票找伊借款等情（見基檢偵卷96年5 月31日訊問
    筆錄第1 頁），亦未言及被告有開立本票借款之情，則被告
    是否曾有開具本票與證人乙○○所開立之上述支票共同借款
    等節，誠屬有疑。
  (3)另被告於本院準備程序時曾自稱：「事先即約定好借回多少
    錢就一人一半，... ，後來因到期日前還沒還，所以我有延
    期2 、3 次，這段時間的利息都是我在付」等語（見本院卷
    第16頁中段）。然參諸上開第一商業銀行96年8 月7 日一大
    同字第90074 號函文1 紙及所附之退票理由單，證人乙○○
    所開立，並由被告所分別持之向金城融資公司及中華融資公
    司借款之3 張支票，均為交付予被告借款後約1 月餘即遭提
    示請求付款，況證人乙○○亦曾證稱：95年3 月13日就有融
    資公司之人向其催討票款等情，則上開借款是否有如被告所
    述之曾延期或曾給付利息之情，顯有可疑。
  (五)綜上所述，被告確實曾持如附表各編號所示之支票借款後，
    未將所借得款項交予證人乙○○，而將持有之款項侵占入己
    之事實，其上開所辯均是事後卸責之詞，不足採信，本件被
    告侵占事實，事證明確，其侵占犯行洵堪認定，應依法論科
    。
三、被告行為後，刑法及其施行法業於95年7 月1 日修正施行，
    關於新舊法律變更之比較適用，原則上應就罪刑有關之共犯
    、未遂犯、想像競合犯、牽連犯、連續犯、結合犯，以及累
    犯加重、自首減輕暨其他法定加減原因（如身分加減）與加
    減例等一切情形，綜其全部罪刑之結果而為比較（最高法院
    95年第8 次會議關於中華民國刑法94年修正施行後之法律比
    較適用決議第1 點第(四)小點參照），而此次修法與本案罪刑
    相關者，有刑法第56條及第33條第5 款等規定，本院認：
  (一)修正後刑法已刪除刑法第56條關於連續犯之規定，本件被告
    甲○○多次侵占犯行，如依修正後之規定，或僅能分論併罰
    ，再定其應執行之刑，此較諸修正前僅論以一罪並加重其刑
    ，未更有利於被告。
  (二)另就刑法第33條第5 款部分，因修正後刑法第33條第5 款已
    將罰金刑調整為新臺幣1,000 元以上，以百元計算，故依前
    述標準換算後，刑法第335 條第1 項侵占罪之罰金刑度部分
    ，均已變更為最低額為新臺幣1 千元以上，經比較前後之規
    定，應以修正前之規定對被告較為有利。
  (三)經綜合比較前述法律變更之結果後，本案因修正後之規定並
    未對被告更為有利，依據刑法第2 條第1 項前段，應一體適
    用修正前刑法之規定。
四、查被告甲○○將告訴人代表人乙○○所交付如附表各編號所
    示支票委由其所借得款項，變異持有為所有，將款項全數侵
    占入己，是核其所為，係犯刑法第335 條第1 項之侵占罪。
    被告多次侵占犯行，時間緊接，手法相當、所犯罪名相同，
    顯係基於概括犯意為之，為連續犯，應依修正前刑法第56條
    之規定，論以連續侵占罪之一罪。爰審酌被告竟利用告訴人
    代表人需款孔急之機會，將所借得款項予以侵占，損害告訴
    人公司權益甚鉅，及被告犯罪之動機、目的、手段、次數、
    侵占金額，犯後未能坦承犯行，復未與告訴人達成和解、賠
    償損失等一切情狀，爰量處如主文所示之刑，以資懲儆。又
    被告之犯罪時間係在96年4 月24日以前，爰依中華民國九十
    六年罪犯減刑條例規定，就前揭宣告刑減為如主文所示之刑
    。另被告行為時之易科罰金折算標準，依修正前罰金罰鍰提
    高標準條例第2 條前段（現已刪除）之規定，就其原定數額
    提高為100 倍折算1 日，則本件被告行為時之易科罰金折算
    標準，應以銀元300 元折算1 日，經折算為新臺幣後，應以
    新臺幣900 元折算為1 日。惟被告行為後，新修正之刑法第
    41 條 第1 項前段則規定：「犯最重本刑為5 年以下有期徒
    刑以下之刑之罪，而受6 個月以下有期徒刑或拘役之宣告者
    ，得以新臺幣1,000 元、2,000 元或3,000 元折算1 日，易
    科罰金。」，經比較修正前後之易科罰金折算標準，以95年
    7 月1 日修正公布施行前之規定，較有利於被告，則應依刑
    法第2 條第1 項前段，適用上開修正前規定，就前開已減之
    刑，諭知修正前之易科罰金折算標準。
五、至公訴意旨另認：被告亦基於意圖為自己不法所有之犯意，
    將告訴人所簽發之發票日為95年1 月29日、票面金額160,00
    0 元之票號WB0000000 號支票1 張，變異持有為所有，將該
    支票侵占入己，而認被告此部分亦涉有侵占罪嫌云云，惟查
    ：證人乙○○於偵查中及本院審理時均證稱：該支票係被告
    友人要借票，所以由伊開具上開金額之支票交予被告，且伊
    知悉該支票要給行政院新聞局等語明確（見偵卷第16頁中段
    及本院卷第46至48頁）。另依卷附之上開支票正反面影本顯
    示（見調偵卷第10至12頁），該支票背面提示之人為「行政
    院新聞局」，而提示行庫亦為「央行國庫局」，顯見證人乙
    ○○係於知悉被告要將該支票借予其友人使用，且使用之對
    象要交予行政院新聞局，始開具上開支票，而該支票事後又
    由行政院新聞局所提示，非由被告另作他用或交由他人使用
    ，即難認被告有變異持有為其不法所有之犯意。縱被告確有
    違反其與告訴人間不得提示之約定，亦僅屬民事上未依債務
    本旨履行之債務不履行範疇，與刑法上侵占罪之構成要件尚
    屬有間，是其此部分犯行即無從認定，然公訴人認此部分與
    前開起訴並認定有罪間，有修法前連續犯裁判上一罪關係，
    爰不另為無罪之諭知，附此敘明。
據上論斷，應依刑事訴訟法第299 條第1 項前段，刑法第2 條第
1 項前段、第335 條第1 項，修正前刑法第56條、第41條第1 項
前段，修正前罰金罰鍰提高標準條例第2 條、刑法施行法第1 條
之1 ，現行法規所定貨幣單位折算新臺幣條例第2 條，中華民國
九十六年罪犯減刑條例第2 條第1 項第3 款、第7 條、第9 條，
判決如主文。
本案經檢察官余麗貞到庭執行職務。
中    華    民    國    97    年    9     月    30    日
                  刑事第六庭審判長法  官  汪梅芬
                                  法  官  楊皓清
                                  法  官  莊明達
以上正本證明與原本無異。
如不服本判決應於送達後10日內向本院提出上訴狀。
                                  書記官  陳慧中
中    華    民    國    97    年    9     月    30    日
附錄本案論罪科刑依據法條全文：
刑法第335條
意圖為自己或第三人不法之所有，而侵占自己持有他人之物者，
處 5 年以下有期徒刑、拘役或科或併科 1 千元以下罰金。
前項之未遂犯罰之。
附表：（金額：新臺幣）
┌──┬──────┬─────┬──────┬─────┐
│編號│開立時間    │支票票號  │發票日      │發票金額  │
├──┼──────┼─────┼──────┼─────┤
│1   │95年1月15日 │WB0000000 │95年2月22日 │150,000元 │
├──┼──────┼─────┼──────┼─────┤
│2   │95年1月15日 │WB0000000 │95年2月17日 │150,000元 │
├──┼──────┼─────┼──────┼─────┤
│3   │95年1月20日 │WB0000000 │95年2月13日 │300,000元 │
├──┼──────┼─────┼──────┼─────┤
│4   │95年2月10日 │WB0000000 │95年3月3日  │250,000元 │
└──┴──────┴─────┴──────┴─────┘


司法院資訊處製作；財團法人民間司法改革基金會備份。
